臺灣高等法院刑事裁定
110年度毒抗字第8號
抗  告  人  
即  被  告  田俊仁


上列抗告人即被告因違反毒品危害防制條例案件，不服臺灣桃園
地方法院109年度毒聲字第498號，中華民國109年11月23日裁定
（聲請案號：臺灣桃園地方檢察署109年度毒偵字第6263號、109
年度聲觀字第454號），提起抗告，本院裁定如下：
    主  文
抗告駁回。
    理  由
一、原裁定意旨略以：
(一)聲請意旨略以：抗告人即被告甲○○（下稱被告）基於施用第
    二級毒品甲基安非他命之犯意，於民國109年10月1日凌晨2
    時30分為警採尿起回溯120小時內某時，在新北市○○區○○路0
    00巷0弄0號2樓住處，以燃燒玻璃球吸食方式，施用第二級
    毒品甲基安非他命1次，爰依法聲請裁定將被告送勒戒處所
    觀察、勒戒等語。
(二)被告於109年10月11日入法務部○○○○○○○○○○○○○○○○）羈押中
    ，此有被告之本院被告前案紀錄表在卷可佐，是本件於109
    年11月18日繫屬於原審法院時，被告所在地為址設桃園市之
    桃園看守所，原審法院就本件觀察、勒戒之聲請自有管轄權
    ，先予敘明。
(三)經查，被告於檢察官訊問時，坦承於上揭時、地施用第二級
    毒品甲基安非他命犯行；另被告供承其經警採集之尿液為其
    親排放並封緘捺印，而該尿液檢體經送請台灣檢驗科技股份
    有限公司以EIA酵素免疫分析法初步檢驗，及以GC/MS氣相層
    析質譜儀法確認檢驗，結果確檢出甲基安非他命陽性反應，
    且濃度為甲基安非他命102,011ng/mL，此有該公司於109年1
    0月15日出具之UL/2020/A0000000號濫用藥物檢驗報告、桃
    園市政府警察局龜山分局（下稱龜山分局）真實姓名與尿液
    、毒品編號對照表等附卷為憑。又經行政院衛生署（已改制
    為衛生福利部）認可之檢驗機構採用氣相層析質譜儀鑑驗各
    項毒品，以氣相層析質譜儀分析法進行確認者，均不致產生
    偽陽性反應，綜上，被告確有於上揭時、地施用第二級毒品
    甲基安非他命之犯行無訛。是檢察官聲請核屬正當，應予准
    許，爰依毒品危害防制條例第20條第1項，裁定被告應送勒
    戒處所觀察、勒戒，其期間不得逾2月等語。
二、抗告意旨略以：
(一)被告此次施用第二級毒品，實因被告原本從事物流事業，家
    中需前妻照顧打理，因與前妻吵架，前妻丟下孩子不顧，導
    致被告一時糊塗，然並無毒品成癮之情，請給予被告戒癮治
    療處分。
(二)被告家中父母年長，有父母須照顧，且有2名兒子需扶養，
    都未滿18歲，1名未滿12歲，被告須負擔家中經濟，才有能
    力維持家中之生活生計，希望給予被告在外戒癮治療機會，
    還可顧及家庭，被告有能力給付戒治費用，也會定期到院治
    療、報到，被告不會再吸毒云云。
三、按「犯第10條之罪者，檢察官應聲請法院裁定，或少年法院
    （地方法院少年法庭）應先裁定，令被告或少年入勒戒處所
    觀察、勒戒，其期間不得逾2月」、「觀察、勒戒後，檢察
    官或少年法院（地方法院少年法庭）依據勒戒處所之陳報，
    認受觀察、勒戒人無繼續施用毒品傾向者，應即釋放，並為
    不起訴之處分或不付審理之裁定；認受觀察、勒戒人有繼續
    施用毒品傾向者，檢察官應聲請法院裁定或由少年法院（地
    方法院少年法庭）裁定令入戒治處所強制戒治，其期間為6
    個月以上，至無繼續強制戒治之必要為止。但最長不得逾1
    年」，毒品危害防制條例第20條第1項、第2項分別定有明文
    。再「本法第20條第1項及第23條第2項之程序，於檢察官先
    依刑事訴訟法第253條之1第1項、第253條之2之規定，為附
    命完成戒癮治療之緩起訴處分時，或於少年法院（地方法院
    少年法庭）認以依少年事件處理法程序處理為適當時，不適
    用之」、「第1項所適用之戒癮治療之種類、其實施對象、
    內容、方式與執行之醫療機構及其他應遵行事項之辦法及完
    成戒癮治療之認定標準，由行政院定之」，復為毒品危害防
    制條例第24條第1項、第3項所明定（按毒品危害防制條例第
    24條雖經修正，但尚未生效）。是以毒品戒癮治療，係政府
    有效減少原有施用毒品人口，預防施用毒品者為籌措購毒費
    用所衍生之刑事犯罪，以透過醫療行為之方式，停止對毒品
    之渴求與依賴，以及減少為購買及施用毒品而造成社會治安
    危害，並重建施用毒品者重返健康社會之能力所制訂之制度
    ，且由法務部基於防制毒品危害之刑事政策與毒品危害防制
    條例第24條鑑於對於若干施用毒品者若僅施以徒刑不足以斷
    絕毒癮之規範本旨，乃令檢察機關與衛生福利部合作，由檢
    察官審酌個案情形，援引毒品危害防制條例第24條，改以緩
    起訴處分方式轉介毒品施用者前往醫療院所治療。又檢察官
    就個案是否依刑事訴訟法第253條之1第1項、第253條之2之
    規定，先對被告為附命完成戒癮治療之緩起訴處分，自有衡
    酌判斷之裁量權限，且此裁量權限之行使，亦應受比例原則
    之限制。況毒品危害防制條例所規定之觀察、勒戒處分，其
    立法意旨在幫助施用毒品者戒除毒癮，該處分之性質非為懲
    戒行為人，而係為消滅行為人再次施用毒品之危險性，目的
    在戒除行為人施用毒品之身癮及心癮，兼具教化與治療之目
    的，可謂刑罰之補充制度，從而毒品危害防制條例本身所規
    定之觀察、勒戒及強制戒治等保安處分，雖兼具自由刑之性
    質，卻有刑罰不可替代之教化治療作用，且觀察、勒戒既屬
    用以矯治、預防行為人反社會性格，而具社會保安功能之保
    安處分，當無因行為人主觀之個人或家庭因素而免予執行之
    理。
四、經查：　
(一)被告於109年10月1日偵查中供稱：最近1次施用毒品是在採
    尿前幾天，詳細日子我忘記了，在新海路住處，以燒烤玻璃
    球方式施用安非他命，扣得的吸食器是我的，承認施用第二
    級毒品等語（見毒偵字卷第102頁），且於刑事抗告狀坦承
    有為本案施用毒品之情（見刑事抗告狀第2頁），並有龜山
    分局搜索扣押筆錄、扣押物品目錄表、現場照片、詮昕科技
    股份有限公司109年10月8日毒品原物檢驗報告（報告編號：
    D0000000）等在卷可按（見毒偵字卷第47至49、69至71、11
    5頁），且有玻璃球吸食器1支扣案可佐。再被告於109年10
    月1日凌晨2時30分許所採集尿液經警送台灣檢驗科技股份有
    限公司檢驗後，結果呈安非他命類（安非他命、甲基安非他
    命）陽性反應，有龜山分局大華派出所鑑定聲請書、臺灣桃
    園地方檢察署（下稱桃園地檢署）鑑定許可書、員警職務報
    告、龜山分局真實姓名與尿液、毒品編號對照表（尿液編號
    J000－0000）、檢體監管紀錄表及台灣檢驗科技股份有限公
    司109年10月15日濫用藥物實驗室－台北濫用藥物檢驗報告（
    檢體編號：J000－0000；報告編號：UL/2020/A0000000）等
    附卷可徵（見毒偵字卷第57至65、111頁），是被告上開任
    意性自白應與事實相符，可以採信。再依據Clarke's Analy
    sis of Drugs and Poisons一書第三版之記述：施用甲基安
    非他命後24小時內，約有施用劑量之70%由尿中排出，經人
    體可代謝出甲基安非他命原態及其代謝物安非他命；依據Jo
    nathan M.等人2002年文獻報導，以5名測試者於4週內分4次
    使用，每次施用甲基安非他命20mg劑量後，收集其尿液並以
    250ng/mL為閾值時，其最長檢出時間為56至96小時等情，有
    行政院衛生署管制藥品管理局（已改制為衛生福利部食品藥
    物管理署）93年7月22日管檢字第0930006615號函釋可憑。
    綜此，足認被告確於109年10月1日凌晨2時30分為警採尿前9
    6小時內某時許（不含為警查獲至採尿前該段時間），在其
    上開住處，以前述方式施用第二級毒品甲基安非他命犯行無
    訛。
(二)按「被告有下列情事之一時，不適合為附命完成戒癮治療之
    緩起訴處分。但無礙其完成戒癮治療之期程者，不在此限：
    一、緩起訴處分前，因故意犯他罪，經檢察官提起公訴或判
    決有罪確定。二、緩起訴處分前，另案撤銷假釋，等待入監
    服刑。三、緩起訴處分前，另案羈押或執行有期徒刑」，為
    毒品戒癮治療實施辦法及完成治療認定標準第2條第2項所明
    定。查被告前固未曾因施用毒品案件經送觀察、勒戒，然被
    告因另涉違反保護令等案件，由桃園地檢署檢察官偵查並向
    原審法院聲請羈押，經原審法院於109年10月2日以109年度
    聲羈字第530號裁定准予羈押並禁止接見通信，被告於同日
    入桃園看守所等情，有本院被告前案紀錄表存卷可查。觀諸
    檢察官聲請書載稱：被告於本案前故意犯他罪，現由桃園地
    檢署檢察官偵查中（109年度偵字第28137、28347、29233、
    29234、30482號），現在桃園看守所羈押中，有刑案資料查
    註記錄表及在監在押紀錄表等在卷可參，且因戒癮治療程序
    無法在監所內為之，自難予以從事戒癮治療之餘地等語（見
    原審卷第7頁），業已具體說明本件經裁量後向原審法院聲
    請觀察、勒戒之理由綦詳。又被告所涉違反家庭暴力防治法
    案件（涉犯罪名為刑法第305條恐嚇危害安全罪及家庭暴力
    防治法第61條第1款違反保護令罪），經桃園地檢署檢察官
    以109年度偵字第30482號提起公訴，現由原審法院以109年
    度審易字第2409號案件審理中，另尚因涉竊盜、侵占等案件
    ，經桃園地檢署檢察官以109年度偵字第28137、28347、292
    34號案件偵查中等情，有桃園地檢署檢察官109年度偵字第3
    0482號起訴書及本院被告前案紀錄表等附卷可考。被告既有
    前述施用第二級毒品甲基安非他命行為，則檢察官於斟酌被
    告個案情形及卷內事證後，認為不宜依刑事訴訟法第253條
    之1第1項、第253條之2等規定對被告為附命完成戒癮治療之
    緩起訴處分，而允宜向法院聲請裁定被告入勒戒處所觀察、
    勒戒，以達戒癮治療之目的，此實屬檢察官行使裁量權之範
    疇，且此裁量並無違反比例原則，亦無明顯裁量怠惰或恣意
    濫用裁量之情事，法院自無自由斟酌以其他方式替代之權。
    準此，原審依檢察官之聲請，裁定被告應送勒戒處所觀察、
    勒戒，於法並無不合。被告以其無毒品成癮之情，請求給予
    其在外戒癮治療處分云云，自無可採。
(三)被告雖又以：家中父母年長，有父母須照顧，且有2名兒子
    需扶養，都未滿18歲，1名未滿12歲，被告須負擔家中經濟
    ，才有能力維持家中之生活生計，其有能力給付戒治費用，
    也會定期到院治療、報到，被告不會再吸毒云云。但被告家
    庭狀況、工作、經濟等因素，均非法院裁定要否令被告入勒
    戒處所觀察、勒戒所應審酌之事由，自難以被告此部分主觀
    之個人因素而執為免予觀察、勒戒執行之理由。
五、綜上，原裁定所認被告於採尿前120小時內某時許施用第二
    級毒品甲基安非他命，與本院認定被告於採尿前96小時內某
    時許施用第二級毒品甲基安非他命之犯行雖稍有不同，但因
    被告有施用第二級毒品犯行而應送觀察、勒戒之結果並無二
    致，從而原審依上開卷證資料，認被告施用第二級毒品犯行
    明確，依檢察官聲請，裁定被告送勒戒處所觀察、勒戒，核
    屬有據，被告執前詞提起抗告，請求給予其在外戒癮治療處
    分云云，為無理由，應予駁回。
據上論斷，應依刑事訴訟法第412條，裁定如主文。
中　　華　　民　　國　　110 　年　　1 　　月　　21　　日
                  刑事第十八庭  審判長法  官  何俏美
                                      法  官  葉乃瑋
                                      法  官  黃紹紘
以上正本證明與原本無異。
不得再抗告。
                                      書記官  顏淑華
中　　華　　民　　國　　110 　年　　1 　　月　　22　　日